【裁判字號】    97,重勞上,11
【裁判日期】    971001
【裁判案由】    給付加班費
【裁判全文】
臺灣高等法院民事判決                97年度重勞上字第11號
上  訴  人  酉○○
            甲○○
            ｌ○
            丑○○
            己○○
            宙○○
            卯○○
            黃○○
            申○○
            戊○○
            亥○○
            庚○
            宇○○
            巳○○
            ａ○○
            玄○○
            ｄ○○
            Ｈ○○
            ｆ○○
            ｉ○○
            Ｌ○○
            Ｓ○○
            Ｚ○○
            Ｐ○○
            Ｔ○○
            Ｆ○○
            天○○
            癸○○
            Ｄ○○
            未○○
            丙○
            ｇ○○
            辰○○
            Ｏ○○
            午○○
            Ｖ○○
            Ｗ○○
            Ｋ○○
            壬○○
            Ｘ○○
            乙○○
            ｊ○○
            ｈ○○
            Ｙ○○
            Ｑ○○
            Ｉ○○
            Ｎ○○
            Ｒ○○
共      同
訴訟代理人  王振志律師
            黃珊珊律師
被上 訴 人  中華航空股份有限公司
法定代理人  ｋ○○
訴訟代理人  陳金泉律師
            葛百鈴律師
            李瑞敏律師
上列當事人間給付加班費事件，上訴人對於中華民國97年1月31
日臺灣臺北地方法院95年度重勞訴字第36號第一審判決提起上訴
，本院於97年9月17日言詞辯論終結，判決如下：
    主      文
上訴駁回。
第二審訴訟費用由上訴人負擔。
    事實及理由
壹、程序方面
一、被上訴人法定代理人原為趙國帥，業已變更為ｋ○○，其具
    狀聲明承受訴訟（見本院卷一第280至281頁），應予准許，
    合先敘明。
貳、實體方面
一、上訴人酉○○等48人（下合稱上訴人，其中酉○○以下至壬
    ○○為原審判決附表一所列之原告，下稱「酉○○等39人」
    ；另Ｘ○○至Ｒ○○為原審判決附表二所列原告，下稱「Ｘ
    ○○等9人」）起訴主張：
（一）伊等分別受僱於被上訴人擔任執行飛行任務之正機師、副
      機師工作，主要職務為駕駛飛行器運送旅客往返等，屬於
      被上訴人航空器前艙飛航組員，並經行政院勞工委員會87
      年7月3日以台勞動二字第028608號函核定公告為勞動基
      準法（下稱勞基法）第84條之1之工作者。兩造間存有僱
      傭契約，並自受僱時起即有勞基法之適用。依被上訴人航
      務手冊規定，伊等執勤時間係指「本站的實際報到時間或
      預定報到時間，以時間較晚者計算，一直到本站解除所有
      勤務報離的時間。解除勤務時間為完成一趟或多趟飛行之
      後，飛機到達本站抵達登機門後的30分鐘」，可知伊等執
      行駕駛飛行器職務即飛行勤務時，其執勤時間應自臺北本
      站報到時起，完成一趟或多趟飛行任務，再回到臺北本站
      報離後勤務始為完全解除，其中包含航空器實際飛航之飛
      航時間、表定起飛時間90分鐘前到達機場報到手續，並於
      完成飛行降落靠橋後之30分鐘內始能報離之飛航時間前後
      共2小時之飛行勤務地面時間、報離之後依法必須給予之
      法定休息時間等時段，係屬勞基法所定之工作時間。且即
      使係法定休息時間以外之外站休息時間，伊等若選擇不停
      留在指定之機員住處，亦必須預留聯絡電話號碼給責任機
      長或地區經理，不得擅自離開及失去聯絡，並必須配合被
      上訴人突然之任務調度（俗稱「抓飛」），且應保持得宜
      之行止，不得任意飲酒，無法返家享受天倫之樂，因此，
      此段時間伊等仍係在雇主指揮、監督下，自亦應計入伊等
      正常工作時間。而上述工作時數合計已超過勞基法第30條
      所定每兩週工作84小時，即每月168小時之時間，即應計
      為加班時間，但被上訴人均未曾依規定給付加班費，顯已
      違反勞基法。又伊等所屬之產業工會嗣雖與被上訴人於94
      年12月16日簽訂團體協約，然該團體協約係與被上訴人總
      工會而非伊等所屬之第二分會所簽訂，伊等自不受拘束。
      且伊等既屬行政機關核定為勞基法第84條之1之特別工作
      者，而團體協約並非依勞基法上開規定所規定之書面契約
      ，復未報請主管機關核備，自不能排除勞基法關於工作時
      間規定之適用。更何況，酉○○等39人所請求加班費之時
      間尚在上開團體協約訂定之前，更不受該團體協約之拘束
      。從而，被上訴人即應依勞基法第24條規定給付正常工作
      時間以外之加班費。
（二）次查，酉○○等39人自90年10月1日起至91年9月30日止、
      Ｘ○○等9人自93年10月1日起至94年9月30日止，均有上
      述加班之時數，依上所述，被上訴人即應依勞基法第24條
      給付加班費及法定遲延利息。而因被上訴人就伊等於出差
      時間（即飛機離地前之鼻輪移動時間起算，至回到本站後
      飛機靠空橋時間），均給予每小時2元美金之空勤旅費，
      此部分即具有加班費之性質，故每月份空勤旅費總額除以
      2，即為該月總出差時間，再加計該月份如前揭地面勤務
      時間即報到、報離共2小時，並扣除每月法定工時168小時
      後，即為伊等各月份加班時數。又伊等各機隊之薪資結構
      皆相同，僅金額高低有所不同，其薪資項目為基本薪、交
      通津貼、機種加給、機種津貼、巡航津貼、超時費、待命
      獎金、巡正津貼、主管津貼、教師鐘點費、零費、交通費
      、USD旅費等13項。以酉○○等39人之91年1月至91年9月
      共9個月、Ｘ○○等9人之93年10月至94年9月共12個月期
      間，將前開各項薪資項目加總後，分別除以9、12個月，
      得出月平均工資，再除以168小時，即為平日每小時工資
      額。而以總加班時數乘各別時薪，即為伊等得請求額之金
      額，若正機師之金額小於新台幣（下同）28萬元，或副機
      師之金額小於14萬元，即請求如原審判決附表所示之金額
      ，否則伊等正機師部分即逕以28萬元，副機師逕以14萬元
      為請求之金額等語。
二、被上訴人則以：
（一）伊為從事航空運輸之服務業，因飛航事業之特殊性、營運
      需求及為維護飛行安全，其空勤人員之服勤時間，絕無法
      與一般國內從事生產製造之事業等同視之，故應優先適用
      特別法即民用航空法、航空器飛航作業管理規則。而依民
      用航空法第41條之1、航空器飛航作業管理規則第33條、
      第34條規定，空勤人員工作時數遠低於勞基法所定每兩週
      84小時工作時數，此規定應排除勞基法關於正常工作時間
      相關規定之適用。伊遂依上開規定要求，明定機師每月實
      際飛行時數不得超出100小時、每年不得超過1000小時。
      而以伊對於上訴人所實際排班之任務狀況，並未超過上開
      規定時數，且更不可能超過勞基法所定每2週84小時之工
      作時間。而機師工作之本質即包含在外飛行，無法與家人
      天天相處之特性，此在上訴人進入職場時即已知悉。且其
      等於外站之休息時間內（包括法定強制之休息時間及其餘
      外站休息時間），實際上並未經指派任何工作，其等在此
      期間內無須提供任何勞務，得自由活動，亦不必夜宿於伊
      指定之旅館，僅需留下聯絡方式，以應付臨時、緊急突發
      事件之聯繫即可。至於「抓飛」，僅為緊急航班之調度，
      實係發生機率極低之偶發例外，且經「抓飛」者，即計入
      飛航時數，自不得因此即認外站休息時間係屬所謂之工作
      時間。而如扣除不應計入工作時間之外站休息時間後，包
      括飛航時間、飛航時間前後共計2小時之地面勤務時間合
      計，實際上上訴人每月之工作時間絕未超過上訴人所主張
      之勞基法所定每月168小時之工時。
（二）而本件縱認有勞基法之適用，惟上訴人既屬該法第84條之
      1性質特殊工作者，而伊亦與擔任空勤職務之員工，含正
      副機師在內，就勞務提供之時間、工資、超時給付加班費
      等事項，訂定團體協約，經行政院勞工委員會認可。且Ｘ
      ○○等9人所請求之時段係在團體協約簽訂後，而酉○○
      等39人，事實上亦早與伊就此已有勞資合意多年，自均應
      受此勞資合意及團體協約約定之拘束。而伊公司所屬前艙
      組員之薪資結構，其中所給付之基本薪即包含飛行前後報
      到及報離共2小時之地面準備工作時間。另機種加給即為
      每月70小時保證飛行加給及如有超過70小時部分所給付之
      超時飛行加給在內，此部分即有加班費性質，因此兩造間
      約定之薪資已包括上訴人之延長工作時間對價在內。且上
      開勞資合意及團體協約所約定之給付總額亦高於依勞基法
      基本工資及以基本工資為基準計算之例休假工資、備勤工
      資及延長工時工資之總和，即未牴觸勞基法所定之最低工
      作條件，甚至遠優於勞基法之規定，從而上訴人自應受其
      拘束，不得再依同法第24條規定請求給付延長工時工資。
      抑且，伊公司所屬前艙組員之薪資結構中，除前述基本費
      、機種加給為薪資外，僅交通津貼亦屬薪資之一部分，另
      Ｘ○○等9人自93年10月至94年9月薪資部分，因93年底薪
      資改制，將原定額零費變更為機種津貼，故此一階段之薪
      資結構得再加計機種津貼項目。至於上訴人所稱之教師、
      飛航主管加給、鐘點費、試飛獎金、待命逾時獎金、交通
      補助費、招募費均非經常性給與，並非工資，上訴人認應
      計入平日每小時工資之計算，亦屬無據。
（三）又上訴人對於工作時間、工資、保證飛行時數、超時飛行
      加給等約定已然接受多年，均無異議，伊早有正當期待上
      訴人不再就此為爭執或主張之確信，今上訴人遽然提起請
      求高額加班費之訴訟，導致伊就資料彙整、證據提出均有
      困難，顯有違誠信原則，應有權利失效原則之適用等語，
      資為抗辯。
三、本件經原審判決上訴人之訴及其假執行之聲請均駁回。
    上訴人就原審判決其敗訴部分提起上訴（原審原告Ｇ○○、
    丁○○、辛○○、地○○、ｅ○○、ｂ○○、Ｂ○○、ｃ○
    ○、Ｍ○○、Ａ○○、戌○○、Ｃ○○、Ｊ○○、Ｕ○○、
    Ｅ○○、子○○、寅○○上訴後分別於97年4月8日及同年5
    月9日具狀撤回訴訟（見本院卷一第95頁、第158頁），其餘
    原審原告對於原審敗訴判決未據聲明不服），聲明為：（一
    ）原判決關於後開聲明部分均廢棄。（二）被上訴人應給付
    上訴人如原判決附表所示金額，暨自起訴狀繕本送達之日起
    至清償日止，按週年利率5%計算之利息。（三）願供擔保請
    准為假執行之宣告。被上訴人則聲明：（一）上訴駁回。（
    二）如受不利判決，願供擔保請准免為宣告假執行。
四、兩造不爭執之事項（見本院97年8月15日準備程序筆錄）
（一）上訴人分別受被上訴人僱用擔任正機師、副機師之工作，
      為被上訴人航空器前艙飛航組員，負責被上訴人航空器跨
      洲際之航空業務勞務提供，係經行政院勞工委員會87年7
      月3日以台勞動二字第028608號函核定公告為勞基法第8
      4條之1之工作者。
（二）上訴人之正常工作時間，包括飛航時間及自機場報到後90
      分鐘、報離前30分鐘，合計2小時之地面準備時間在內。
（三）被上訴人與其所屬員工組成之產業工會在91年11月12日、
      94年11月9日訂有團體協約，第29條工作時間約定上訴人
      從事飛機駕駛作業每月計畫總飛行時數為70小時，實際飛
      行時數若超過該時數，被上訴人應給付超時給付（即（四
      ）所指超時飛行加給）；第42條約定所謂超時給付包括職
      務超時加給、年資超時加給兩部分；第43條則約定每日正
      常工作時間以外之工作時數，被上訴人應就每延長1小時
      給付按平日每小時基本薪1又3分之2計算之加班費。
（四）上揭事實，並有行政院勞工委員會87年7月3日以台勞動
      二字第028608號函、團體協約、薪資明細（以上均影本）
      附卷可稽（見原審調字卷第36頁、原審卷一第65至72頁、
      卷六第108至161頁），堪信為真。
五、本件之爭點如下：
（一）上訴人主張其正常工作時間除前述飛航時間及地面準備時
      間外，另包括法定休息時間及其餘外站休息時間，亦應計
      入工作時間，是否有據？
（二）被上訴人抗辯兩造定有團體協約以及書面協議約定工作時
      間、超時飛行加給，為同法第84條之1所定特約，上訴人
      不得再請求延長工作時間之加班費，是否有據？
（三）被上訴人抗辯上訴人請求加班費有違誠信原則，而有權利
      失效原則適用，是否有據？
六、茲分別論述如下：
（一）上訴人主張其等在外站休息時間，亦屬工作時間，而得計
      入延長工時時數，尚非可採：
  １、上訴人雖主張其正常工作時間之計算，應包括自向本站機
      場（台北）報到時起至返還本站報離解除勤務為止之所有
      時間，因此，不論是飛航時間、報到報離前後共2小時之
      地面準備時間，以及外站之法定強制休息時間及其他休息
      時間均屬之，被上訴人對於其中飛航時間及報到報離前後
      共2小時之地面準備應計入工作時間，固不爭執，惟否認
      外站休息時間亦應計入工作時間。經查，勞工於正常工作
      以外之待命狀態，未必係均留駐於工作場所，縱使其係留
      駐在工作場所，如其備勤時為休息之狀態，僅在遇有勤務
      時，始須值勤之情形，則除值勤時間外，其餘時間仍未必
      得認屬工作時間（最高法院86年度台上字第1101號判決、
      86年度台再字第96號判決參照）。而本件上訴人等航空器
      機師於航空器於外站落地並報離後，依航空器飛航作業管
      理規則第33條規定，即應給予一定時數以上之休息，該期
      間內即不得派給任何工作。從而，該期間當然並非工作時
      間，至為明確。至於上開法令強制規定之休息時間以外，
      機師在外站等候下一航班任務之前，基本上仍無任何規定
      之勤務，而依被上訴人之飛行員手冊第11.8規定（見原審
      卷二第126至128頁），甚至亦不須留駐於被上訴人指定之
      機員住處，僅需將聯絡電話留給地區經理或責任機長，只
      不過在如有適當的通知及足夠的休息之前提下，被上訴人
      得指派飛行任務（即所謂「抓飛」）而已。因此，上開法
      定強制休息時間以外之外站休息時間內，上訴人得自由從
      事私人之活動，不受限制，僅須在緊急時使相關責任主管
      得以聯絡即可，顯難認為此段期間內上訴人亦係處於被上
      訴人之指揮、監督下，自亦不屬於工作時間。
  ２、上訴人雖另主張伊等在外站休息期間內應保持得宜之行止
      ，不得任意飲酒，且係在國外無法返家享受天倫之樂，且
      須配合被上訴人突然之任務調度，因此應認為仍係在雇主
      指揮、監督下云云，惟查航空器機師無法每日返家，係其
      工作之特性使然，上訴人於任職時就此情形知之甚詳，但
      此與其在國外期間是否處於被上訴人之指揮監督下，並無
      直接關係，尚難認為凡在國外無法及時返家，即一概認為
      均屬所謂「工作時間」。又上訴人於國外必須保持合宜之
      行止，係屬正常企業對於勞工之合理要求，非被上訴人獨
      然，更難謂因勞工必須保持得體之言行即認係屬所謂「工
      作」，上訴人之主張顯屬無稽。至於上訴人於外站時除法
      定強制之休息時間以外之時間，可能由被上訴人之緊急調
      度而臨時擔任飛行任務（即「抓飛」），固屬事實，惟於
      有「抓飛」之情形時，其擔任勤務之時間仍屬飛行時數，
      而依規定計入保證飛行加給（在70小時內）或超時飛行加
      給（超過70小時部分），此亦為上訴人不爭之事實，無何
      不合理之處。而如未有「抓飛」之情形，上訴人即得全程
      休息，上訴人認為在該段時間內尚需顧慮是否可能會有臨
      時勤務，即係處於被上訴人之指揮監督下，應屬「工作時
      間」云云，殊非有據。
  ３、至於上訴人復謂被上訴人於外站休息時間，仍給付伊等每
      小時2元美金之零費，即屬加班費性質，故該時間應屬工
      作時間。惟查在外站休息時間內，上訴人等機師實際上並
      未就其職務提供任何勞務，從而上開每小時2元美金之零
      費，即不具勞務對價之性質，性質上僅屬補貼上訴人等機
      師在外站期間花費所需之差旅津貼，無從因此即認為在外
      站休息時間亦得計為延長工時之時數。準此，上訴人擔任
      機師勤務之工作時間，僅得計入兩造所不爭執之飛行時間
      、飛行時間前後總計2小時之地面準備時間，至於在外站
      之法定休息時間及其他外站休息時間，均不得計入工作時
      間據以計算延長工時之時數，可堪認定。
  ４、被上訴人主張本件如未計入外站休息時間，則依保證飛行
      時數及超時飛行時數，加計2小時之報到報離地面準備時
      間，則上訴人之工作時間均未逾上訴人所主張之168小時
      法定工作時數，無延長工時工資可言等語，並提出統計表
      為證（見本院卷一第185頁至200頁）。而上訴人雖否認被
      上訴人所述，並主張本件即使扣除飛行時間後之法定休息
      時間，伊等仍有103小時至280小時不等之加班（如本院卷
      二第47頁、48頁附表7、8）；而如再扣除每次2小時之地
      面工作時數後伊等亦有7小時至184小時不等之加班（如本
      院卷二第51頁至54頁附表9、10）。惟查上訴人所提出之
      上述時數計算表，僅係扣除航空器飛航作業管理規則第33
      條規定之法定休息時間，至於法定休息時間以外之其餘外
      站休息時間，則仍未扣除，而此部分依前所述，亦難認為
      係屬工作時間，從而上訴人所主張之上述加班時數，與實
      情不符，自非可採。而依前述航空器飛航作業管理規則第
      33條第3項規定：「飛航組員飛航時間於每一個月內，其
      總飛航時間不得超過一百小時；於每一年內，其總飛航時
      間不得超過一千小時。」，則依此航空器飛航作業管理規
      則明定每月至多100小時之飛航時間，加上每趟飛行報到
      報離前後2個小時，除非於上訴人每月飛行超過34趟，否
      則全月之工作時間即不致168小時。而依上訴人所提出之
      加班資料（見原審五第298頁至318頁、第363頁至364頁、
      本院卷一第185至200頁），上訴人往返外站之趟數，並無
      超過34趟者，且其平均之機師實際工作時間，亦均在70小
      時左右，而上訴人復未能舉證扣除所有法定之外站休息時
      間及非法定之外站休息時間後，其各自仍有若干超過法定
      工時之加班時數，則其等主張得請求延長工時工資，自非
      可採。
（二）被上訴人主張伊所屬勞工係屬勞基法第84條之1之性質特
      殊工作者，並已另行約定其工作時間，應屬可採：
  １、按勞基法第84條之1規定，關於監督、管理人員或責任制
      專業人員，監視性或間歇性之工作，其他性質特殊之工作
      ，經中央主管機關核定公告者，得由勞雇雙方另行約定，
      工作時間、例假、休假、女性夜間工作，並報請當地主管
      機關核備，不受同法第30條、第32條、第36條、第37條、
      第49條規定之限制。而經中央主管機關核定公告之性質特
      殊工作者，其雇主依上開規定與勞工所訂立之勞動條件書
      面約定，關於工作時間等事項，亦應報請當地主管機關核
      備，並非雇主單方或勞雇雙方所得決定（大法官會議釋字
      第494號解釋理由書參照）。經查，本件上訴人均屬航空
      公司空勤組員，業經主管機關核定為勞基法第84條之1之
      工作者，此為兩造不爭之事實，並有行政院勞工委員會87
      年7月3日以台勞動二字第028608號函在卷可按（見原審
      調解卷第36頁）。且上訴人均係擔任駕駛飛機工作，與一
      般有固定工作地點、固定工作時間之必須持續密集付出勞
      力之生產線上勞工，工作性質有別，飛機駕駛之工作常因
      航線不同及機械、天候或其他不可抗力等因素，造成工時
      不易掌握，會有逾8小時之情形。且依民用航空法第41條
      之1之授權訂定之飛航管理規則第33條規定：標準飛航組
      員之飛航時間限度，為連續24小時內，國內航線其飛航時
      間不得超過8小時，國際航線其飛航時間不得超過10小時
      ；加強飛航組員之飛航時間限度，為連續24小時之內，於
      備有睡眠設備之航空器，飛航時間不得超過16小時，於未
      備有睡眠設備之航空器，應於客艙內備有休息座位，飛航
      時間不得超過12小時；雙飛航組員之飛航時間限度，為連
      續24小時內，於備有睡眠設備之航空器，飛航時間不得超
      過18小時，於未備有睡眠設備之航空器，應於客艙內備有
      休息座位，飛航時間不得超過12小時（見原審卷一第50頁
      、第51頁）。亦即上開授權命令已明文承認連續飛航期間
      得超過勞基法第30條所定每日不得超過8小時之限制。從
      而，自應認本件被上訴人得與其機師協議訂定不同之工資
      給與方式，如其給付不低於行政院所核定之基本工資及依
      基本工資計算延長工時及假日工作工資之合計，即應認為
      適法。
  ２、而被上訴人主張伊已曾與上訴人所屬之華航總工會訂立團
      體協約，就工時另行約定每2週工作時數以84小時為限，
      其工作時間分配依勞基法相關規定辦理。而從事飛機駕駛
      空勤作業之每月計劃總飛行時間為70小時，實際飛行時數
      超過前述時數時，被上訴人應給付超時給付，並已報請主
      管機關核備，亦為上訴人所不爭執，且有該團體協約及行
      政院勞工委員會核備書函在卷（見原審卷一第68、70頁）
      。而按團體協約如無特別限制，其僱主及屬於協約當事團
      體之工人均應遵守團體協約所定之勞動條件，團體協約法
      第14條規定甚明。經查上述團體協約係於91年10月14日訂
      立（見原審卷一第161頁），而上訴人中Ｘ○○等9人請求
      加班費之時間係在上開團體協約訂立之後，自應受該協約
      拘束。上訴人雖抗辯伊等係隸屬華航總工會第二分會，並
      無法人格，且依工會法第54條規定得單獨對外，得不受總
      工會與被上訴人所簽訂團體協約之拘束云云，惟查工會分
      會僅在必要時，並經工會許可，始得單獨對外，工會法第
      54條但書定有明文，上訴人並未證明華航工會第二分會業
      經華航工會許可單獨對外，其主張不受總工會與被上訴人
      所訂團體協約之拘束，自非可採。而上開團體協約既係由
      勞方團體與僱主以書面訂立，且其效力及於Ｘ○○等9人
      ，並已報請主管機關核備，自亦符合勞基法第84條之1所
      定書面，則其關於工作時數之規定對於Ｘ○○等9人自有
      拘束力。
  ３、其次，即使上訴人中酉○○等39人所請求加班費之期間係
      在上述團體協約訂定之前，不受該協約之限制。惟勞基法
      第84條之1所規定之書面，並未限定其形式，而被上訴人
      亦曾另以工作規則明示其所屬空勤人員工作性質特殊，其
      工作時間、例休假，在不違反勞基法及民航法有關規定下
      行之（見原審卷一第34頁）。又被上訴人之航務手冊亦就
      工時、執勤內容為規定（見原審調解卷第34頁），且被上
      訴人之飛航組員空勤加給支給規定亦明定依照計劃飛行時
      數70小時為標準支給，即使不足該時數亦得支領全額（見
      原審卷三第16頁至18頁）。而關於工作規則之法律性質雖
      有契約說及法規範說之爭。惟本院認工作規則原係雇主為
      統一勞動條件及服務規律所訂定，而依現今社會之情形觀
      之，勞工與雇主間之勞動條件依雇主所訂之工作規則所規
      定之內容而定，巳成為勞工與雇主間均有合意之一種事實
      上習慣，工作規則即因而有拘束勞工與雇主雙方之效力，
      而不論勞工是否知悉工作規則之存在及其內容，或是否予
      以同意，均當然適用工作規則。至於上開工作規則之書面
      雖未報請地方主管機關核備，惟勞基法第84條之1條所稱
      之「核備」，係指「審核備查」之意，並非必須當地主管
      機關核准始能生效之意，且勞基法規定書面協議應報請主
      管機關核備之目的，係為避免雇主制訂或修改不當之規則
      ，而損及勞工權益，則如雇主所制訂或修改之工作規則其
      內容並無違反法令強制禁止規定或團體協約約定，自無使
      該工作規則因未經主管機關核備即為無效之理。是被上訴
      人之工作規則及航務手冊、空勤加給支給規定，縱未經勞
      工主管機關核備，惟既與民用航空法授權主管機關訂頒之
      飛航管理規則，並無不符，即不應認定其有違反法令之強
      制禁止規定之情事。從而，上訴人主張上開工作規則及航
      務手冊等規定未經勞工主管機關核備即為無效，被上訴人
      仍應依勞基法第24條規定給付延長工時工資云云，並非可
      採。
（三）本件被上訴人給付予上訴人之薪資並未逾勞基法所定最低
      標準，上訴人請求再給付延長工時工資，並無理由：
  １、按上訴人係經公告得實施變形工時之性質特殊勞工，且已
      以工作規則明定其工作時數支領之薪資數額，則上訴人雖
      單日之工作超出8小時，惟如每2週總時數未逾84小時者，
      均屬法定正常工作時間，無從就各別日數逾8小時部分請
      求給付加班費，且如扣除外站之休息時間後，上訴人之全
      部工作時數未有逾每2週84小時，每月168小時之勞基法所
      定法定工時者，即無延長工時之情形，已如前述。從而，
      上訴人主張被上訴人應按其平日工資計算之每小時平均工
      資給付加班費，已非可採。
  ２、次按勞基法係規定勞動條件之最低標準，雇主與勞工所訂
      勞動條件，不得低於該法所定之最低標準，勞基法第1條
      規定甚明。而關於勞工延長工時工資，同法第24條固有明
      定。惟勞基法第21條第1項既明定「工資由勞雇雙方議定
      之。但不得低於基本工資。」則勞基法關於工資之計算，
      係屬得由勞雇雙方自行約定之事項，只須其約定結果不低
      於基本工資之標準，即應認為合法且於勞雇雙方均有拘束
      力。因此，而延長工時加給之工資，既亦為「工資」，自
      亦得依勞基法第21條之明定於不低於最低基本工資之標準
      上另為約定。而其約定之數額，如未低於基本工資加計依
      基本工資參照同法第24條、第39條標準計算而得之延長工
      時及假日工作加給工資之數額，即屬適法。而本件上訴人
      自認其平均薪資正駕駛月薪為25萬元，副駕駛為16萬元（
      見本院卷第47頁），高出95年以前之基本工資1萬5840元
      （見卷附基本工資表）10倍至15倍。且被上訴人就上訴人
      出差在外站期間，更另按每小時給付2元美金之差旅零費
      予上訴人，此亦為上訴人所不爭之事實。而上訴人平均每
      趟飛航任務之時數雖然不一，惟依上訴人所提出之「每月
      加班時數表」（見原審卷五第298頁至365頁），其等平均
      每月機師實際工作時間僅為70小時左右，縱加計報到報離
      之2小時地面準備時間，如依基本工資每月1萬5840元計算
      （如以每月168小時計算，每小時為94.3元），即使上開
      工作時間均依勞基法第24條及第39條所定之最高標準即加
      倍發給，無論如何其依基本工資及依基本工資計算之延長
      工時加給均不可能超過被上訴人依兩造間勞動契約內容之
      工作規則而實際給付予上訴人之金額，則上開工作規則之
      給付約定，既遠較勞基法所規定之最低標準為優厚，對於
      上訴人自有拘束力。而上訴人於任職後一向均依上開標準
      支領薪資，卻於嗣後否認與雇主以往依工作規則之周知及
      遵循而成立之契約內容，轉而要求更高之延長工時加給，
      自難認為有據。
七、綜上所述，上訴人主張被上訴人積欠其等延長工時工資未付
    ，並不足採，被上訴人抗辯尚屬可信。從而，上訴人請求被
    上訴人給付原審判決附表所示之加班費金額（經彙整為本院
    卷二第104頁之上訴附表六），為無理由，不應准許。其假
    執行之聲請亦失所附麗，應併予駁回。原審為上訴人敗訴之
    判決，及駁回其假執行之聲請，並無不合。上訴意旨指摘原
    判決不當，求予廢棄改判，為無理由，應予駁回。
八、本件事證已臻明確，至於未論述之爭點；兩造其餘之攻擊或
    防禦方法；未經援用之證據，經本院斟酌後，認為均不足以
    影響本判決之結果，自無一一詳予論駁之必要，併此敘明。
九、據上論結，本件上訴為無理由，依民事訴訟法第449條第1項
    、第78條，判決如主文。
中    華    民    國    97    年    10   月    1      日
                  民事第十四庭
                        審判長法  官  張  蘭
                              法  官  鄭純惠
                              法  官  黃麟倫
正本係照原本作成。
如不服本判決，應於收受送達後20日內向本院提出上訴書狀，其
未表明上訴理由者，應於提出上訴後20日內向本院補提理由書狀
（均須按他造當事人之人數附繕本）上訴時應提出委任律師或具
有律師資格之人之委任狀；委任有律師資格者，另應附具律師資
格證書及釋明委任人與受任人有民事訴訟法第466條之1第1項但
書或第2項（詳附註）所定關係之釋明文書影本。
中    華    民    國    97    年    10    月    1     日
                              書記官  王敬端
附註：
民事訴訟法第466條之1（第1項、第2項）：
對於第二審判決上訴，上訴人應委任律師為訴訟代理人。但上訴
人或其他法定代理人具有律師資格者，不在此限。
上訴人之配偶、三親等內之血親、二親等內之姻親，或上訴人為
法人、中央或地方機關時，其所屬專任人員具有律師資格並經法
院認為適當者，亦得為第三審訴訟代理人。


司法院資訊處製作；財團法人民間司法改革基金會備份。
